【裁判字號】    99,上訴,421
【裁判日期】    990527
【裁判案由】    毀棄損壞等
【裁判全文】
臺灣高等法院臺中分院刑事判決         99年度上訴字第421號
上  訴  人  臺灣臺中地方法院檢察署檢察官
被      告  丁○○
上列上訴人因被告毀棄損壞等案件，不服臺灣臺中地方法院98年
度訴字第2315號中華民國98年12月28日第一審判決（起訴案號：
臺灣臺中地方法院檢察署97年度偵字第18744號），提起上訴，
本院判決如下：
    主  文
原判決關於毀損鐵皮屋頂部分，撤銷。
丁○○犯毀損他人物品罪，處罰金新臺幣陸仟元，如易服勞役，
以新臺幣壹仟元折算壹日。
其他上訴駁回。
    事  實
一、丁○○自民國（下同）92年9月26日起，向翁樹棟承租位在
    臺中市○區○○路1段8之3號之鐵皮磚造2層房屋1棟（坐落
    在翁樹棟向國有財產局承租之土地上，該建物於70幾年間，
    由黃幽香出資建築，迄未經建物保存登記，下稱系爭房屋）
    ，作為經營刺青店之店面。嗣於94年8月間，翁樹棟過世後
    ，於94年10月6日，再由黃幽香與雷惟仁簽立系爭房屋之租
    賃契約，又於95年11月間，黃幽香過世後，系爭房屋遂由黃
    幽香之女兒甲○○繼承。嗣於96年12月16日，甲○○將系爭
    房屋賣給住在臺中市○區○○路1段8之4號之鄰居乙○○，
    乙○○並要求丁○○應遷讓房屋。詎丁○○於96年12月26日
    下午5時許，明知其僅為該房屋之承租人，並非該房屋之所
    有人，竟基於毀損之犯意，趁不知情之怪手司機溫東榮在臺
    中市○○路附近施工時，請託溫東榮駕駛怪手將該房屋鐵皮
    屋頂拉下，致損壞該鐵皮屋之屋頂，致損及其效用，足以生
    損害於乙○○。
二、案經乙○○訴請臺灣臺中地方法院檢察署檢察官偵查起訴。
    理  由
一、證據能力部分：
    按被告以外之人於偵訊中向檢察官所為之陳述，除顯有不可
    信之情況者外，得為證據，刑事訴訟法第159條之1第2項定
    有明文。而所謂不可信情況之認定，法院應審酌被告以外之
    人於陳述時之外在環境及情況，例如：陳述時之心理狀況、
    有無受到外力干擾等，以為判斷之依據，故係決定陳述有無
    證據能力，而非決定陳述內容之證明力。是被告以外之人前
    於偵查中已具結而為證述，除反對該項供述得具有證據能力
    之一方，已釋明「顯有不可信之情況」之理由外，皆得為證
    據；又司法實務運作上，咸認偵查中檢察官向被告以外之人
    所取得之陳述，原則上均能遵守法律規定，不致違法取供，
    被告以外之人於偵查中依法應具結者已具結，向檢察官所為
    之陳述，原則上具有證據能力。本案證人甲○○、溫東榮、
    吳勝逸於檢察官偵查時以證人身份作證，經檢察官告以具結
    之義務及偽證之處罰，並經具結而陳述，復無證據顯示證人
    甲○○、溫東榮、吳勝逸有遭受強暴、脅迫、詐欺、利誘等
    外力干擾等情事，其3人之陳述自有證據能力。
二、訊據被告丁○○矢口否認上開犯行，辯稱：上開建物並非告
    訴人乙○○或證人甲○○所有，甲○○並未繼承該系爭房屋
    因該建物所有權人為翁樹棟，且已將被拆除，伊並無毀損鐵
    皮屋頂之犯意，至於伊與黃幽香簽訂租賃契約，係因甲○○
    與黃幽香騙伊稱黃幽香與翁樹棟結婚所以才與黃幽香簽訂租
    賃契約等語。
三、惟查：
１、本件坐落臺中巿東區○○段1087－7地號土地內部分土地、
    門牌號碼臺中市○區○○路1段8之3號之鐵皮磚造2層房屋1
    棟（整編前門牌號碼為臺中市○區○○路17巷5號），曾由
    翁樹棟於93年2月24日填具申請書，並檢具身分證明文件、
    地上物建築時間證明文件（即臺中市東區戶政事務所92 年9
    月29日核發之門牌證明書），向國有財產局臺灣中區辦事處
    申租該部分土地，雙方並訂立國有基地租賃契約書，而翁樹
    棟於94年8月15日死亡後，由臺灣臺中地方法院以94年度財
    管字第77號民事裁定指定國有財產局臺灣中區辦事處為翁樹
    棟之遺產管理人；又因翁樹棟並無法定繼承人，故國有財產
    局自翁樹棟死亡時即終止本件上開土地之租賃關係，嗣後即
    未將該土地辦理出租等情，固有財政部國有財產局臺灣中區
    辦事處處98年9月7日台財產中管字第0980011882號函及所附
    之承租國有非公用不動產申請書、地上物建築時間證明文件
    、國有基地租賃契約書等在卷可稽（見原審卷第56至64頁）
    ；觀諸該承租國有非公用不動產申請書、地上物建築時間證
    明文件之內容可知，翁樹棟於93年2月24日填具申請書時，
    已向財政部國有財產局臺灣中區辦事處承諾上揭建物所有權
    確為其本人所有，且該門牌號碼為臺中市○區○○路17巷5
    號建物，於91年2月1日行政區域調整前之門牌號碼為臺中市
    東區練武一巷60號，而該門牌號碼於49年7月1日門牌整編前
    已經存在（見原審卷第58頁所示申請人承諾事項及第64頁所
    示臺中市東區戶政事務所92年9月29日核發之門牌證明書）
    ，均足證上開建物為翁樹棟所有。
２、另被告丁○○先於92年9月26日與翁樹棟訂立上開房屋之租
    賃契約，嗣後於翁樹棟死亡後，再於94年10月6日與黃幽香
    訂立上開房屋之租賃契約，有上開房屋租賃契約契約影本各
    一份在卷可稽（見97年度他字第262號卷第60頁至第66頁）
    。且被告復於原審自承確有與翁樹棟、黃幽香訂立系上開房
    屋租賃契約，並於95年8月8日繳交房租予甲○○等語（見原
    審卷第17頁），而證人即黃幽香之女甲○○於偵查中明確證
    稱：「（檢察官問：房屋何人所有？）翁樹棟是我繼父，與
    我母親黃幽香在83年左右結婚，他們沒有登記，但是有公開
    儀式……戶籍也在一起」（見97年度他字第262號卷102頁）
    ，並提出財政部國有財產局佔用國有土地使用補償金計算表
    、自行收納款項統一收據（見97年度他字第262號卷第105頁
    、第106頁）、被保人翁樹棟、保險人黃幽香之保險資料、
    黃幽香、翁樹棟結婚照片及黃幽香、翁樹棟全家福照片、翁
    姓歷代祖先往生牌位使用憑證影本（見98年度偵字第18744
    號卷第38頁至第41頁）等佐證。且甲○○係黃幽香之女兒，
    復有甲○○戶籍謄本一份在卷可稽（見本院卷第50頁），依
    96年5月23日修正、97年5月23日施行前之民法第982 條規定
    ：「結婚應有公開儀式及二人以上之證人。」，亦即修正前
    民法關於結婚之要件採取「儀式婚」制度，不以結婚登記為
    必要。再按「繼承，因被繼承人死亡而開始。」，民法第
    1147條亦有明文，亦即被繼承人生前財產上之一切權利義務
    ，因被繼承人死亡即當然歸屬於繼承人所有，不以登記為必
    要，亦即我國民法關於繼承之制度採用「當然繼承原則」。
    則依上揭修正前民法規定，翁樹棟與黃幽香之婚姻既有踐行
    公開儀式及具備兩人以上之證人，即已具備結婚之形式要件
    ，婚後復同財共居，顯見有結婚真意，則翁樹棟與黃幽香已
    成夫妻關係，依法彼此互為繼承人，則翁樹棟於94年8月15
    日死亡後，其財產當然由黃幽香繼承，雖上開財政部國有財
    產局臺灣中區辦事處98年9月7日台財產中管字第0980011882
    號函示認翁樹棟無繼承人，而經臺灣臺中地方法院裁定財政
    部國有財產局臺灣中區辦事處為翁樹棟之遺產管理人應係翁
    樹棟與黃幽香未辦理結婚登記所致。上開證人甲○○所述以
    及被告丁○○於翁樹棟死亡後仍與黃幽香訂立上開房屋租賃
    契約以觀，黃幽香確實繼承翁樹棟無訛。雖被告丁○○辯稱
    ：是甲○○及黃幽香騙伊黃幽香與翁樹棟結婚，伊始與黃幽
    香訂立租賃契約云云（見本院卷第32頁），惟如前甲○○之
    證述黃幽香確實與翁樹棟結婚，足證被告與黃幽香訂立上開
    房屋租賃契約不僅未受騙，反足證甲○○確自黃幽香繼承系
    爭房屋無訛。況卷附被告與黃幽香訂立之房屋契約書所附之
    領收表於翁樹棟於94年8月15日死亡後之94年10月至95年4月
    之租金收訖均蓋「卓」代收（見97年度他字第262號卷63頁
    ），核與被告於原審供承房屋租金係繳給卓美慧，足證被告
    丁○○對於翁樹棟、黃幽香與甲○○三人之關係應知之甚稔
    ，是被告丁○○辯稱甲○○對於系爭房屋應不具任何權利云
    云，即非可採。是本件房屋確係在黃幽香於95年11月間死亡
    後，由其女甲○○繼承，當然合法取得該房屋之權利，已臻
    明確。又告訴人乙○○係於96年12月16日向黃幽香之女兒甲
    ○○買受系爭建物，此不僅據告訴人乙○○指述明確（見97
    年度他字第262號卷第51頁），復據甲○○於偵查中證述明
    確（見97年度他字第262號卷第102頁），並有告訴人乙○○
    與甲○○訂立之系爭房屋讓渡書一份在卷可稽（見97年度他
    字第262號卷第9頁），上開告訴人乙○○應享有卓美慧所繼
    承上開房屋之權利。
３、證人即挖土機司機溫東榮於偵訊中明確證稱：「（檢察官問
    ：96年12月26日有無在雙十路那邊拆房子？）我有在那邊工
    作，沒有拆房子，但旁邊有一棟鐵皮屋，有一個雷門刺青的
    過來跟我說『他叫了資源回收的夾子車來要來載鐵皮屋的鐵
    』，但他沒有怪手，他沒有辦法把鐵皮屋拆下來，當時那邊
    臨時挖土機司機，我就去那邊開挖土機．．．雷門刺青的人
    說他已叫人將鐵皮屋割開了，要我把鐵皮屋用怪手拉1下來
    ，我就把鐵皮屋拉1下來，之後我就走了」等語（見97年度
    偵字第18744號卷第30頁），核與告訴人乙○○於偵查中指
    稱：是12月26日晚上5、6點丁○○叫怪手來拆的」（見97年
    度偵字第18744號卷第6頁）等語、於原審指稱：「溫東榮拆
    的，溫東榮說是被告叫拆的」等語（見原審卷第24頁反面）
    以及被告丁○○於偵查中供稱：「（問：未經屋主同意為何
    拆掉租屋處？）那是我自己的鐵皮屋。」等語（見97年度他
    字第262號卷第28頁）均相符合，被告確有請溫東榮拆掉鐵
    皮屋頂，應堪認定。另被告雖請求傳訊證人丙○○證明當日
    怪手拆完後就離開等情，惟經證人丙○○於本院到庭證稱：
    「我並無在場看到這件事情，後續我也沒有在場，我是事後
    聽我哥哥在原審陳述才知道」等語（見本院卷第30頁反面）
    ，並無從執證人丙○○之證述為有利於被告之認定。是被告
    確有將非其所有之鐵皮屋頂拉下，致毀損上開屋頂之效用，
    事證至臻明確，應予依法論科。
四、被告毀損上開鐵皮屋頂，應係毀損上開鐵皮屋頂致失其效用
    ，尚非毀損建築物之結構，公訴意旨認被告所為犯刑法第
    353 條第1項之毀壞他人建築物罪，容有未洽，惟起訴之基
    本事實同一，自應由本院予以變更起訴法條，故核被告毀損
    鐵皮屋頂係犯刑法第354條之毀損罪，又其利用不知情之溫
    東榮拆鐵皮屋頂，為間接正犯。原審判決關於被告毀損鐵皮
    屋頂部分，疏未予詳細勾稽，諭知被告無罪，顯有違誤，原
    審法院檢察署檢察官關於原審判決有關被告毀損鐵皮屋屋頂
    部分認原審判決諭知被告無罪，顯有不當，即有理由，自應
    由本院將原審判決關於被告毀損鐵皮屋頂部分予以撤銷改判
    。爰審酌被告前無犯罪紀錄，有被告全國前案紀錄表在卷可
    稽，及明知系爭房屋非其所有仍請不知情之溫東榮予以拆毀
    ，且於於犯後未能坦承犯行，及其犯罪動機、目的、手段、
    所生之危害及犯罪後之態度等一切情狀，判處如主文第二項
    所示之刑，並諭知服勞役之折算標準。
五、公訴意旨另以：被告丁○○另有基於毀損建築物之犯意拆除
    房屋之鐵架、鐵捲門、鋁門窗、白鐵欄杆予以侵占入己，因
    認被告此部分亦涉有刑法第353條之毀損建築物及刑法第335
    條第1項之侵占罪嫌。惟按犯罪事實應依證據認定之，無證
    據不得認定其犯罪事實。又不能證明被告犯罪者，應諭知無
    罪之判決，刑事訴訟法第一百五十四條第一項、第三百零一
    條第一項定有明文。訊據被告堅決否認上開毀損建築物及侵
    占犯行，辯稱：伊雖有拆除本件房屋的白鐵欄杆，惟該物係
    伊向翁樹棟租屋後所添置，伊並未拆除毀損建築物以及侵占
    物品云云。公訴意旨認被告涉犯刑法第335條第1項侵占、第
    353條毀壞他人建築物等罪嫌，無非以告訴人乙○○於偵訊
    時之陳述暨現場照片15張、車牌號碼2476－HT號自小貨車（
    車主優優小舖股份有限公司）、車牌號碼Y7－9269號自小客
    車（車主為被告之母陳麗玉）等車號查詢汽車車籍資料各1
    張為其主要論據。經查：本件被告固自承「我只有拆了一個
    白鐵欄杆，因為當時屋子已經很破舊了，裡面很多東西都是
    我裝設、修理的，那個白鐵欄杆也是我裝設上去的」等語（
    見原審98年7月20日準備程序筆錄），可知被告確有拆取系
    爭建物內白鐵欄杆1個之行為。惟查上開門牌號碼臺中市○
    區○○路1段8之3號鐵皮磚造2層房屋1棟，係屬臺中巿政府
    辦理96年度「東區○○街打通工程」範圍內查報有案之違章
    建築而不予補助等情，有臺中巿政府97年3月26日府建土字
    第0970067950號函1件在卷可稽（見97年度他字第262號偵查
    卷宗第76頁），且告訴人乙○○於偵查中亦指稱「政府原來
    就有拆除計畫，原本預定月底要拆除到剩三角形，有通知28
    日（指96年12月）以前要處理掉」等語（見97年度他字第
    262號卷宗第50至53頁），可知上開建物確係臺中巿政府辦
    理公用徵收而預定於96年12月28日拆除並不予補助之建物，
    則被告辯稱伊因系爭建物係屬「福仁街打通工程」內最後一
    棟必須進行拆除之建物，故在拆除建物前先拆取其添置之白
    鐵欄杆1個，伊並無侵占或毀損他人建築物之故意等語，尚
    與常情無違，另被告於偵查中僅供稱：「我拆了我自己裝潢
    的部分」等語（見97年度偵字第18744號卷第8頁），證人吳
    勝逸於偵查中亦證稱：「我去幫忙丁○○搬他的東西，搬一
    些家具及原本他房子內的東西到車子上。（問：你離開時房
    子還在嗎?）還在」等語（見97年度偵字第18744號卷第7頁
    ）、「因政府要將房子拆掉，東西是我們的，我們拆了欄杆
   、玻璃，拿去我們的新店用」（見98年度他字第262號第28頁
    ），參諸證人溫東榮於偵查中亦證稱：「我有在那邊工作，
    但旁邊有一棟鐵皮屋，有一個雷門刺青的過來跟我說『他叫
    了資源回收的夾子車來要來載鐵皮屋的鐵』，但他沒有怪手
    ，他沒有辦法把鐵皮屋拆下來」等語（見98年度偵字第1874
    4號卷第30頁），均足證溫東榮將鐵皮屋頂拉下前，該鐵皮
    屋仍未遭毀損，遑論損害建築結構，且被告所搬走之物品，
    依被告所供及證人吳逸勝所證，均無從證明屬系爭房屋原有
    之物，且復無何其他證據足資證明被告所拆除之物除上開鐵
    皮屋頂外，有何其他屬系爭房屋原有之物。是就此部分自難
    遽對被告以侵占或毀損建築物等罪名相繩。原審判決關於此
    部分認定並無積極證據足資證明被告有何上開侵占及毀壞他
    人建築物犯行，而諭知被告無罪，核無違誤。原審法院檢察
    署檢察官上訴以本件房屋非被告所有，被告應無權搬走該屋
    之建材及替市政府拆屋之理等語，指摘原審關此部分之判決
    不當，顯無理由，應予駁回。
據上論斷，應依刑事訴訟法第368條、第369條第1項前段、第364
條、第300條、第299條第1項前段，刑法第354條、第42條第3項
、刑法施行法第1條之1第1項、第2項前段，判決如主文。
本案經檢察官戊○○到庭執行職務。
中    華    民    國    99    年    5     月    27    日
            刑事第二庭    審判長法  官  李  璋  鵬
                                法  官  胡  森  田
                                法  官  胡  忠  文
以上正本證明與原本無異。
被告不得上訴
檢察官得上訴
如不服本判決應於收受送達後10日內向本院提出上訴書狀，其未
敘述上訴之理由者，並得於提起上訴後10日內向本院補提理由書
（均須按他造當事人之人數附繕本）「切勿逕送上級法院」。
                                書記官  廖  家  莉
中    華    民    國    99    年    5     月    27    日
中華民國刑法第354條
（毀損器物罪）
毀棄、損壞前二條以外之他人之物或致令不堪用，足以生損害於
公眾或他人者，處2年以下有期徒刑、拘役或5百元以下罰金。

司法院資訊處製作；財團法人民間司法改革基金會備份。
